臺灣臺中地方法院民事判決
109年度家繼訴字第108號
原      告  陳佳欣  

被      告  葉翠娟  
            葉美娟  
            葉長青  

上列當事人間代位請求分割遺產事件，本院於民國110年12月24
日言詞辯論終結，判決如下:
    主      文
一、被告應就被繼承人葉陳春所遺如附表一所示遺產辦理繼承登
    記。
二、被告就被繼承人葉陳春如附表一所示之遺產，應依如附表一
    「本院分割方法」欄所示之方法分割。
三、訴訟費用由被告按附表二所示比例負擔。
    事實及理由
壹、程序方面：
    被告葉翠娟、葉長青未於言詞辯論期日到場，查無民事訴訟
    法第386條各款所列情形之一，按家事事件法第51條準用民
    事訴訟法第385條第1項前段規定，依原告之聲請，由其一造
    辯論而為判決。
貳、實體方面：
一、原告主張：
    被告即債務人葉長青至今，尚欠原告新臺幣（下同）10,750
    元及遲延利息，原告已取得執行名義，經臺灣新北地方法院
    民國109年10月6日以新北院賢109司執木字第106704號核發
    債權憑證。又訴外人即被繼承人葉陳春於108年6月21日死亡
    ，被告葉翠娟、葉美娟、葉長青（下稱被告等三人）為其繼
    承人，並共同繼承如附表一所示之財產，應繼分各如附表二
    所示。因如附表一所示之財產未分割前為被告等三人所公同
    共有，如無分割，顯然妨礙原告對被告葉長青財產之執行，
    如附表一所示遺產，並無不能分割之情形，亦無不分割之約
    定，被告葉長青為被繼承人葉陳春之繼承人，依法本得隨時
    請求分割遺產卻怠於行使其權利，而各公同共有人迄今無法
    達成分割之協議，原告乃代位被告葉長青請求被告等三人就
    葉陳春如附表一所示不動產辦理繼承登記，並分割如附表一
    所示之財產，依如附表二所示之應繼分比例分割為分別共有
    。並聲明：⒈如主文第一項所示、⒉請求分割被繼承人葉陳春
    之遺產，依被告等三人應繼分分割。
二、被告抗辯：
  ㈠被告葉翠娟部分：同意原告分割方案，被告等三人為被繼承
    人葉陳春之繼承人，應繼分為3分之1。
  ㈡被告葉美娟部分：被告葉長青未積欠原告債務。不願意分割
    ，因為分割後，被告葉翠娟會將其取得之應有部分賣給原告
    ，故如果分割後，原告就會買走附表一編號1所示土地。不
    希望是因為我的因素，讓家產被拍賣等語。並聲明：原告之
    訴駁回。
  ㈢被告葉長青未於言詞辯論期日到場，亦未提出書狀作何聲明
    或陳述。
三、本院之判斷：
  ㈠原告主張上開事實，有本院110年2月4日中院麟民執110司執
    五字第4346號民事執行函、如附表一所示土地之土地登記第
    一類謄本、被繼承人葉陳春之繼承系統表、被繼承人葉陳春
    、被告等三人之戶籍謄本、臺灣新北地方法院109年10月6日
    新北院賢109司執木字第106704號債權憑證、本院109年9月2
    3日中院麟家良字第1090079728號函、本院102年度家簡字第
    29號民事判決可佐（見本院卷第23、25、27-36、61-67、11
    1、193-194頁），堪認原告上開主張為真實。
  ㈡至於被告葉美娟雖以前詞否認原告為被告葉長青之債權人乙
    節（見本院卷第228頁）。查：依臺灣新北地方法院109年10
    月6日新北院賢109司執木字第106704號債權憑證（見本院卷
    第193頁），記載「執行名義名稱：㈠臺灣新北地方法院109
    年度司簡聲字第219號民事裁定正本及確定證明書㈡臺灣新北
    地方法院109年度司簡聲字第52號民事裁定正本及確定證明
    書正本」、「執行名義內容：㈠債務人應給付債權人之聲請
    費用額確定為10,750元，及自109年9月4日起至清償日止，
    按年息百分之5計算之利息。㈡聲請程序費用2000元由債務人
    負擔。」等語。可知原告有以上開債權對被告葉長青聲請強
    制執行，因無財產可供執行，而取得臺灣新北地方法院所發
    之上開債權憑證，足見原告為被告葉長青之債權人。被告葉
    美娟僅空言否認，並無提出任何資料佐證，實難採憑。
　㈢按債務人怠於行使其權利時，債權人因保全債權，得以自己
    之名義，行使其權利。但專屬於債務人本身者，不在此限。
    民法第242條定有明文。而此以有保全債權之必要為前提，
    即債權人如不代位行使債務人之權利，其債權即有不能受完
    全滿足清償之虞時，債權人即有保全其債權之必要，而得行
    使代位權。查被告葉長青迄今仍未清償積欠原告之債務，足
    認原告之債權已有不能受完全清償之情形，自有保全債權之
    必要。又被告葉長青迄今未行使遺產分割請求權，已怠於行
    使權利，從而，原告依民法第242條規定代位行使被告葉長
    青之遺產分割請求權，洵屬有據，應予准許。
  ㈣債務人因繼承而取得土地之公同共有權利，在遺產分割析算
    完畢前，尚無法自一切權利義務公同共有之遺產單獨抽離而
    為執行標的，應俟辦妥遺產分割，始得進行拍賣，故執行法
    院須待債務人已辦妥遺產分割或由原告代位提起分割遺產訴
    訟，俟公同共有關係消滅後，始得對債務人所分得部分執行
    （臺灣高等法院暨所屬法院98年法律座談會民執類提案第21
    號意旨參照）。又按分割共有物既對物之權利有所變動，即
    屬處分行為之一種，凡因繼承於登記前已取得不動產物權者
    ，其取得雖受法律之保護、不以其未經繼承登記而否認其權
    利，但繼承人如欲分割其因繼承而取得公同共有之遺產，因
    屬於處分行為，依民法第759條規定，自非先經繼承登記，
    不得為之，且為訴訟經濟計，當事人一訴請求辦理繼承登記
    後再為分割，並無不可（最高法院68年度第13次民事庭會議
    、70年度第2次民事庭會議決議參照）。查被繼承人葉陳春
    所遺如附表一所示遺產，被告等三人尚未就如附表一所示不
    動產辦理繼承登記，有土地登記第一類謄本在卷可查，從而
    ，原告代位請求被告等三人應就被繼承人葉陳春所遺如附表
    一所示不動產辦理繼承登記，並請求分割遺產，為有理由，
    應予准許。
  ㈤本件被繼承人葉陳春之遺產應依『本院分割方法』欄所載為分
    割：
  ⒈按繼承人得隨時請求分割遺產，民法第1164條前段定有明文
    。又依民法第830條第2項準用民法第824條之規定，共有人
    因共有物分割之方法不能協議解決，而提起請求分割共有物
    之訴，應由法院依民法第824條命為適當之分配，不受任何
    共有人主張之拘束（最高法院84年度台上字第971號判決意
    旨參照）。次按公同共有物分割之方法，除法律另有規定外
    ，應準用關於共有物分割之規定，即依共有人協定之方法行
    之；分割之方法，不能協定決定者，法院得因任何共有人之
    聲請，命以原物分配於各共有人；或變賣共有物以價金分配
    於各共有人；或以原物為分配時，如共有人中，有不能按其
    應有部分受分配者，得以價金補償之，民法第830條第2項、
    第824第1項、第2項分別定有明文。是以法院選擇遺產分割
    之方法，應具體斟酌公平原則、各繼承人之利害關係、遺產
    之性質及價格、利用價值、經濟效用、使用現狀及各繼承人
    之意願等相關因素，以為妥適之判決。
　⒉本院審酌被告等三人公同共有如附表一所示不動產之性質、
    經濟效用及使用現況，如僅將如附表一所示不動產，按被告
    等三人如附表二所示比例分割為分別共有，渠等對於所分得
    之應有部分均得以自由單獨處分、設定負擔，對於渠等並無
    不利益情形，亦無因各繼承人所受分配之價值不同，而有由
    被告等五人相互找補問題。又被告葉翠娟對本件分割方法與
    原告之主張一致。是本院認依如附表一「本院分割方法」欄
    所載之方法分割被告等三人公同共有如附表一所示之遺產，
    應較符合被告等三人之利益而為適當。
四、綜上所述，原告本於民法第242條、第1164條之規定，代位
    其債務人即被告葉長青請求將被告等三人就被繼承人葉陳春
    所遺如附表一所示遺產為繼承登記，並准予分割，為理由，
    應予准許，爰判決如主文第一、二項所示。
五、訴訟費用負擔的依據：家事事件法第51條，民事訴訟法第78
    條、第85條第1 項。
中　　華　　民　　國　　110 　年　　12　　月　　30　　日
                  家事法庭    法  官   陳佩怡
以上正本係照原本作成。
如對本判決上訴，須於判決送達後20日之不變期間內，向本院提
出上訴狀（須附繕本）。如委任律師提起上訴者，應一併繳納上
訴審裁判費。
中　　華　　民　　國　　110 　年　　12　　月　　30　　日
                              書記官  陳盟佳
附表一：被繼承人葉陳春之遺產明細暨遺產分割方法
編號 財產種類 所在地或名稱    本院分割方法  １ 土地 臺中市○○區○○段000地號土地（權利範圍5分之2 ） 由被告葉翠娟、葉美娟、葉長青按如附表二所示應繼分比例分割為分別共有。 
附表二：應繼分暨訴訟費用負擔比例 
編號 繼承人姓名   應繼分暨訴訟費用比例 １ 葉長青   1/3 ２ 葉翠娟   1/3 ３ 葉美娟   1/3